【裁判字號】    97,重上更(四),45
【裁判日期】    970821
【裁判案由】    毒品危害防制條例
【裁判全文】
臺灣高等法院臺中分院刑事判決      97年度重上更(四)字第45號
上  訴  人  臺灣南投地方法院檢察署檢察官
被      告  丙○○
指定辯護人  本院公設辯護人  丁○○
上列上訴人因被告違反毒品危害防制條例案件，不服臺灣南投地
方法院91年度訴字第360號中華民國91年10月30日第1審判決（起
訴案號：臺灣南投地方法院檢察署90年度偵字第2812號），提起
上訴，經本院判決後，由最高法院第4次發回更審，本院判決如
下：
    主    文
原判決撤銷。
丙○○連續販賣第一級毒品，處有期徒刑玖年，附表一編號3所
示販賣第一級毒品所得金錢沒收之，如全部或一部不能沒收時，
以其財產抵償之；又連續販賣第二級毒品，處有期徒刑伍年，附
表一編號4所示販賣第二級毒品所得金錢沒收之，如全部或一部
不能沒收時，以其財產抵償之。有期徒刑部分應執行有期徒刑拾
貳年。
    事    實
一、丙○○明知海洛因、安非他命分別屬於毒品危害防制條例第
    2條第2項第1、2款所規定之第一、二級毒品，不得持有販賣
    ，於以不詳途逕取得海洛因、安非他命各一批後，竟基於販
    賣第一級毒品海洛因以營利之概括犯意，利用其母親所有，
    交其使用之門號 0000000000號行動電話1具作為對外聯絡工
    具，自90年4月初某日起，迄同年 6、7月間止，先後多次在
    南投縣南投市○○路343巷12號4樓（美滿天下大樓 4樓）丙
    ○○居所，將塑膠袋分裝後之第一級毒品海洛因，按重量不
    同，以每包新台幣（下同）1,000 ~3,000元不等之價格，分
    別出售予廖文毅、李勝錄，其販賣之時間、地點、金額及交
    付方式等行為態樣詳如附表二編號 1~2所示，又另基於販賣
    第二級毒品安非他命以營利之概括犯意，自90年 4月初起，
    迄同年6月底止，先後3次在上揭處所，將以塑膠袋分裝後之
    第二級毒品安非他命，以每包 1,000之價格，出售予廖文毅
    ，其販賣之時間、地點、金額及交付方式等行為態樣詳如附
    表二編號3所示。
二、嗣經警於90年8月8日下午5時許，在南投縣南投市○○路343
    之12號4樓查獲，並當場扣得丙○○母親所有，交予丙○○
    使用，而與本案販賣毒品犯行有關如附表一編號1所示之門
    號00000000000號行動電話1具（另尚扣得與本案無關如附表
    一編號2所示之行動電話1具）。
三、案經南投縣警察局南投分局報請臺灣南投地方法院檢察署檢
    察官偵查起訴。
    理    由
一、按被告以外之人（包括證人及共同被告等）於審判外之言詞
    或書面陳述，除法律別有規定外，原則上固不具證據能力，
    惟按刑事訴訟法第159條之5明定：「被告以外之人於審判外
    之陳述，雖不符前四條之規定，而經當事人於審判程序同意
    作為證據，法院審酌該言詞陳述或書面陳述作成時之情況，
    認為適當者，亦得為證據。」、「當事人、代理人或辯護人
    於法院調查證據時，知有第一百五十九條第一項不得為證據
    之情形，而未於言詞辯論終結前聲明異議者，視為有前項之
    同意。」，又「當事人、代理人或辯護人於調查證據時，知
    有刑事訴訟法第一百五十九條第一項不得為證據之情形，卻
    未於言詞辯論終結前聲明異議者，應視為已有將該等傳聞證
    據採為證據之同意。」，本案當事人、辯護人對證人廖文毅
    、李勝錄於警訊、偵查中陳述之證據能力並未異議，原即應
    認此等陳述具有證據能力，況被告以外之人於檢察事務官、
    司法警察官或司法警察調查中所為之陳述，與審判中不符時
    ，其先前之陳述具有較可信之特別情況，且為證明犯罪事實
    存否所必要，仍得為證據，刑事訴訟法第159條第1項、第15
    9條之2分別定有明文。所謂「調查中所為之陳述與審判中不
    符」之要件，應就前後階段之陳述進行整體判斷，以決定其
    間是否具有實質性差異；而「較可信之特別情況」之情形，
    亦應就前後陳述時之各種外部情況進行比較，以資決定何者
    外部情況具有可信性，若陳述係在特別可信之情形況所為，
    則虛偽陳述之危險性即不高，雖係審判外陳述，或未經被告
    反對詰問，仍得承認其有證據能力；又所謂外部情況認定之
    情形，例如，(1)時間之間隔；陳述人先前陳述是在記憶新的
    情況下直接作成，一般與事實較相近，事後可能因陳述人對
    被告有所顧忌或同情，因而在被告面前較不願陳述不利被告
    之事實；(2)有意識的迴避；由於先前陳述時被告未在場，是
    陳述人直接面對詢問警員所為陳述較為坦然；事後可能因陳
    述人對被告有所顧忌或同情，因而在被告面前較不願陳述不
    利被告之事實；(3)受外力干擾：陳述人單獨面對檢察事務官
    或司法警察（官）所為之陳述，程度上較少會受到強暴、脅
    迫、詐欺、利誘或收買等外力之影響，其陳述較趨於真實，
    若被告在庭或有其他成員參與旁聽時，陳述人可能會本能的
    作出迴避對被告不利之證述，或因不想生事乃虛構事實而為
    陳述；(4)事後串謀：目擊證人對警察描述所目賭情形，因較
    無時間或動機去編造事實，客觀上亦較難認與被告間有勾串
    情事，其陳述具有較可信性，但事後因特殊關係，雙方可能
    因串謀而統一口徑，或事後情況變化，兩者從原先敵對關係
    變成現在友好關係等情，其陳述即易偏離事實而較不可信；
    (5)警詢或檢察事務官調查時，有無辯護人、代理人或親友在
    場：如有上開之人在場，自可期待證人為自由從容之陳述，
    其證言之可信度自較高；(6)警詢或檢察事務官所作之調查筆
    錄記載是否完整：如上開筆錄對於犯罪構成要件、犯罪態樣
    、加重減輕事由或起訴合法要件等事實或情況，均詳實記載
    完整，自可推定證人陳述與事實較為相近，而可信為真實。
    法院除審酌上列因素綜合判斷外，亦應細究陳述人問答態度
    、表情與舉動之變化，此一要件係屬訴訟法事實之證明，以
    自由證明為已足。是若被告以外之人於審判外之陳述，係在
    特別可信之情況下所為，則虛偽陳述之危險性即不高，雖係
    審判外陳述，仍得承認具有證據能力。經查：證人廖文毅於
    90年7月6日警詢時陳稱：其確有向被告購買第一、二級毒品
    海洛因與安非他命之情事（見臺灣南投地方法院檢察署90年
    度偵字2812號偵查卷第22~23頁)；在本院更一審則稱並未向
    被告買毒品云云（見本院94年度上更(一)字第379號卷第132頁
    ）；而證人李勝錄於90年7月20日警詢時陳述：其於 3、4月
    開始向被告購買第一級毒品海洛因5、6次等語（見臺灣南投
    地方法院檢察署90年度偵字2812號偵查卷第27~28頁)，但於
    91年9月26日原審審理時時改稱：伊都是打電話給被告，但
    是到被告家賣我毒品的人都是「水果明」，不是被告云云（
    見原審卷第153頁），復於95年3月7日本院前審審理時則陳
    稱：其係向另一位綽號亦稱「阿華」者購買，並非向被告購
    買云云（見本院94年度上更(一)字第379號卷第 131頁至第132
    頁）。揆之證人廖文毅、李勝錄上開警詢時與法院審理中之
    陳述，明顯有不符之情形。經審酌其等二人經警詢問製作筆
    錄完畢後，業據其等親閱簽名確認記載內容無訛，當時復無
    被告在場之心理壓力，未及顧慮向警方據實陳述之後果，較
    無刻意虛偽陳述或迴護推卸之可能，且參酌其等於警詢時已
    詳述購買之情節，證人廖文毅於本院前審雖稱未向被告買毒
    品，然亦併證述「（是否丙○○拿毒品給你？）是」，即於
    法院之陳述亦非全有利於被告，而證人李勝錄於原審審理時
    仍結證堅稱：被告確有出售海洛因予伊之情事，難認其有誤
    認相同綽號之另一位「阿華」之虞。是以，綜合整體外部情
    況觀之，堪認證人廖文毅、李勝錄於警詢中之陳述，具有特
    別可信性，且其等二人均係直接向被告購買毒品之人，為證
    明具有極度封閉、隱密性之販賣毒品犯罪事實存否所必要。
    從而，證人廖文毅、李勝錄於警詢中之陳述，應具證據能力
    。
二、被告丙○○於本審審理時矢口否認有附表二所示販賣第一、
    二級毒品海洛因與安非他命之犯行，辯稱廖文毅、李勝錄就
    向伊買毒品之次數前後供述不符，所言不實云云，經查：
  (一)被告確有先後多次於附表二所示時、地，分別出售第一級毒
    品海洛因予廖文毅、李勝錄及出售第二級毒品安非他命予廖
    文毅等情，已據(1)證人廖文毅於90年7月6日警詢時陳述：「
    （您施用之毒品來源？如何聯絡？交易次數？有無年籍供警
    方追查？）我於今年（90年） 4月間開始施用安非他命及海
    洛因，我於4月初至6月底有至美滿天下大樓 4樓（經查證為
    南投市○○路343巷12號4樓），找阿華（經指證口卡係丙○
    ○71.10.14、Ｚ000000000）買海洛因5、6次，我都是以行動
    電話聯絡阿華，每次都買新臺幣貳仟元，安非他命也向阿華
    買3至4次，每次都買壹仟元」（見臺灣南投地方法院檢察署
    90年度偵字2812號偵查卷第22頁）；於91年9月12日原審審
    理時結證：我都在丙○○家樓下等丙○○拿毒品來給我，我
    再交錢給丙○○等語（見原審卷第125頁）。(2)證人李勝錄
    於90年7月20日警詢時證述：伊係經簡瑩忠介紹才認識丙○
    ○的，約3、4個月前認識的，伊與簡瑩忠3、4個月前開始向
    丙○○購買過毒品，伊與簡瑩忠都是向丙○○購買海洛因毒
    品，伊與簡瑩忠都是直接到丙○○位於南投市省立醫院前乙
    幢大樓4樓（門樓號碼不知道）內交易，每次交易都是先打
    其行動電話，共向丙○○購買5、6次毒品，警方提示之丙○
    ○（男、71年10月14日、身分證號碼Ｚ000000000）之口卡片
    ，經伊指認無誤，就是販賣毒品給伊之人等語（見臺灣南投
    地方法院檢察署90年度偵字第2812號卷第27頁反面至第28頁
    正面）；於91年 6月20日在原審審理時證述：其曾向被告買
    過海洛因，沒收買過安非他命，除了向被告買之外，也有向
    綽號『阿福』的人買過，平時叫丙○○的綽號『阿華』，係
    在警察局時看口卡照片才知道『阿華』這是被告，其有去過
    被告所住的大樓找過被告，平常要買毒品都打被告的手機的
    號碼，雙方約在被告住處交易，有時被告下樓，有時其上樓
    ，買賣毒品次數至少 5~6次，每次價金在1千元至3千元不等
    ，其於警詢時因警員問每次大約買多少，乃稱一、兩千元，
    關於價金以本次所述為正確等語（原審卷第58 ~60頁）；於
    91年 7月25日在原審審理仍堅詞證述：「（被告問證人：我
    有賣毒品給你嗎？在哪裡？）證人答：有。我都打阿華（即
    當庭的丙○○）手機號碼，約在省立醫院對面大樓四樓丙○
    ○住處買毒品海洛因很多次，至少5、6次，每次1千元至3千
    元不等；伊並無誣陷被告，伊所以曾拿電擊棒要打被告係因
    為被告賣的毒品不純，品質比較差，但剛要打，被告即騎機
    車逃跑了，不過，被告賣的毒品有時純，有時不純，因為買
    了發現不純才找被告，伊的確有向被告買過毒品無訛，至於
    被告毒品有無向他人買毒品伊不知道等語（見原審卷第89~
    90頁、第93頁）。
  (二)證人廖文毅於警詢時雖亦指述曾向綽號「水果明」、「鍾仔
    」及「阿偉」者購買等語在卷（見90年度偵字2812號偵查卷
    第22頁、91年度偵字第2344號影印卷第25頁、第44頁），然
    供述證據前後雖有差異或矛盾，事實審法院非不可本於經驗
    及論理法則及斟酌其他情事認定之，並不能以陳述前後略異
    ，即遽予否認證詞之證據力，吸毒者在一定期間內，向不同
    對象購取毒品，並無悖於社會事實與經驗證據法則，證人廖
    文毅購買毒品之對象，除被告外，或包括上開各人，此並不
    足為奇，此由其陳稱：有時向水果明購取，有時向「阿華」
    即被告購取，期間還向乙名「鍾仔」者購取，及其於90年7
    月1日為警查扣之毒品係向「阿偉」購取等語甚明。自難認
    證人廖文毅上開於警詢時所述有矛盾之處。再證人李勝錄於
    警詢時及原審時固尚證稱：其係經由簡瑩忠介紹而認識丙○
    ○，且曾與簡瑩忠向被告購買毒品，其係從簡瑩忠處知悉被
    告之手機號碼等情，而為證人簡瑩忠所否認之，惟證人李勝
    錄就其所述交易毒品之處所，與證人廖文毅之指述相一致，
    二人與被告並無深仇大恨，本不可能不約而同以如此重罪誣
    陷被告，況李勝錄與簡瑩忠共同購毒，並自簡瑩忠處得到被
    告電話號碼，簡瑩忠亦因此涉犯施用毒品犯行，甚至或有幫
    助販賣毒品之嫌，為求自保，簡瑩忠逕予否認之以避免遭波
    及，原不悖情理，亦難想像李勝錄有無端構詞牽扯案外人簡
    瑩忠之必要，是自不能僅因證人簡瑩忠否認上情，即遽謂證
    人李勝錄所述全無可採。
  (三)至於證人廖文毅於原審審理時雖改稱：係拜託丙○○購買云
    云（見原審卷第 124頁），而於本院前審95年3月7日審理時
    更翻稱：事實上沒有向被告買毒品，毒品係向「阿偉」者購
    買云云（見本院94年度上更(一)字第379號卷第133頁）；又證
    人李勝錄於 91年9月26日原審審理時最後訊問時突改稱：伊
    都是打電話給被告，但是到被告家賣我毒品的人都是「水果
    明」，不是被告云云，又於本院前審95年3月7日審理時改稱
    ：其係向另一位綽號亦稱「阿華」者購買毒品，該販毒者並
    非被告云云（見本院94年度上更(一)字第379號卷第131頁至第
    132 頁）。惟按證人之前後陳述相互間有所歧異時，其原因
    事由不一而止，究竟何者為可採，法院仍得本其自由心證予
    以斟酌，非謂一有不符或矛盾，即應認其全部均為不可採信
    （參考最高法院74年度臺上字第1599號判例意旨、同院90年
    度臺上字第6078號判決意旨）；況認事採證、證據之取捨及
    證據證明力之判斷，俱屬事實審法院之職權，苟以合理之比
    較定其取捨；就供述證據之一部，認為真實者，予以採取，
    亦非法則所不許。因之，證人供述之證據，前後縱有差異，
    事實審法院依憑證人前後之供述證據，斟酌其他證據，本於
    經驗法則與論理法則，取其認為真實之一部，作為論罪之證
    據，自屬合法（參考最高法院90年度臺上字第6943號判決意
    旨），揆之證人廖文毅就其曾向被告拿取毒品，並交付價金
    乙節，已據其於90年7月6日警詢時及91年9月12日原審審理
    時證述詳實已如上述，二次證述之主要情節相符，如90年7
    月6日警詢係誤認，當不可能於91年9月12日又為同不利於被
    告之陳述，再參之其證述以其所有之000000000號行動電話
    與被告之0000000000號行動電話相聯絡以購買毒品乙節，稽
    之卷附該二門號自90年5月1日起至同年6月7日止之通聯紀錄
    （見偵字第2812號卷第45頁、第59~60頁），雙方亦確多次
    通話，並經警扣得被告使用如附表一編號1所示之該門號行
    動電話1具，有警製搜索扣押筆錄及扣押物目錄表各1份在卷
    可憑。亦足為證人廖文毅證詞真正之旁佐，況廖文毅於本院
    更一審雖已顯有護被告之意，然亦證述確係被告拿毒品給
    伊（本院更一審卷第133頁），被告同日亦陳稱伊有交付毒
    品予廖文毅（本院更一審卷第133頁反面），適見廖文毅於
    警訊、原審所為不利被告之指述始為真實，又證人李勝錄雖
    翻異前詞稱伊打電話給被告，但是到被告家賣伊毒品的人卻
    是綽號「水果明」之人，並非被告云云，惟證人李勝錄打電
    話給被告，自係由被告與證人李勝錄約明赴被告家之時間、
    地點、目的，豈會係另名綽號「水果明」之人在被告家賣毒
    品給李勝錄，被告又豈可能愚至任他人至伊住所買賣毒品，
    致無端涉入販毒重嫌，證人李勝錄如確未曾向被告購毒，其
    直接言明即可，又何須編造出打電話給被告，而由「水果明
    」在被告住所販毒予伊等語，當係有意護始須如此杜撰，
    二人係以電話聯絡，而由李勝錄至被告住所購毒，已至可認
    定，再證人李勝錄於警詢時及於91年6月20日暨同年7月25日
    原審審理時已就其向被告購買第一級毒品之情結證堅稱無訛
    ，稽其就向被告購買毒品經過等細節，指述具體明確，並就
    雙方何以發生購毒糾紛乙事，詳述緣由，顯見證人李勝錄並
    非單純打電話與被告聯絡而未向被告購買毒品，且對於被告
    亦至為熟識，更無指認錯誤之可能，則其於91年9月26日原
    審審理時及95年3月7日本院前審審理時所為之證詞，係出於
    迴護，委無足取。又證人李勝錄實際購買之次數及每次購買
    之價金等節，其於警詢時雖稱：購買5、6次，每次約1至2千
    元等語，而於91年6月20日原審審理時證稱：實際交易幾次
    忘記了，大約至少5、6次，每次1千元至3千元等語，前後略
    有不一致之情形，衡之證人李勝錄於原審時已明確指出其購
    買毒品海洛因之上、下限金額為1,000至3,000元不等，且釋
    明何以警詢筆錄載稱：1至2千元之原因，應認其於原審審理
    時關於購買海洛因價金之額度為可採，亦即證人李勝錄確曾
    向被告購買3,000元數量之毒品無訛，惟因交易3,000元價額
    之實際次數不明，自應本於「罪證有疑利於被告認定」之證
    據法則，認定李勝錄向被告購買毒品之次數為5次，其中交
    易價金為3,000元者有1次，其餘4次之價金皆為1,000元。至
    證人廖文毅於警詢時證述：其向被告購買第一級毒品海洛因
    5、6次，而購買第二級毒品安非他命3、4次等語，而有不明
    確之情形，亦應本於「罪疑惟輕」之證據法則，認定被告販
    賣第一級毒品海洛因予廖文毅之次數為5次，而販賣第二級
    毒品安非他命之次數為3次。
  (四)又本案查獲過程固未扣得相關毒品，然查廖文毅早於85、86
    年間即有二次違反麻醉藥品管理條例犯行，經法院分別判處
    有期徒刑三月及六月，於90年間又因施用第一級毒品海洛因
    犯行，經裁定送觀察勒戒，因無繼續施用之傾向，經臺灣南
    投地方法院檢察署以90年度毒偵字第1001號為不起訴處分確
    定，有其前案紀錄表等足稽，並經本審調卷查核屬實，是廖
    文毅自知悉被告販售予伊之物分屬安非他命及海洛因無訛，
    而無誤認之虞，而李勝錄早自83年間起即有肅清煙毒條例（
    施用海洛因）少年非行前科，經臺灣臺中地方法院以83年度
    少訓字第1134號裁定交付保護管束，於85、86年間又有吸用
    化學合成麻醉藥品前科，經法院分別判處有期徒刑三月及六
    月，亦有前案紀錄表可參，並經本院調閱上述少年案卷查核
    屬實，則李勝錄就被告販售予伊之物屬海洛因一節，當亦無
    誤認之虞，而可採信。
  (五)按認定犯罪事實所憑之證據，並不以直接證據為限，即綜合
    各種間接證據，本於推理作用為認定犯罪事實之基礎，如無
    違背一般經驗法則，尚非法所不許（參考最高法院44年度台
    上字第702號判例意旨）。本案綜合上開事證情況，堪認被
    告確有分別販賣第一級毒品海洛因予廖文毅、李勝錄二人各
    5次，及販賣第二級毒品安非他命予廖文毅3次，要屬無疑。
  (六)又本案雖或可疑被告係與綽號「鍾仔」之人同受案外人綽號
    「水果明」吸收為下游轉賣之「小弟」，而尚有其他共同正
    犯之可能，然被告否認犯行，且證人廖文毅、李勝錄事後亦
    翻異前詞，否認有向被告購買毒品，復無其餘積極證據可資
    認定，故此部分尚有共犯事實，無從予以擬制，附此敘明。
四、再查無論施用或販賣毒品犯行，皆為政府嚴加查緝，販賣毒
    品罪又屬重刑罪，設若無利可圖，衡情一般人當無以販入之
    價格轉讓，而甘冒被查獲移送法辦之危險。且海洛因或安非
    他命皆可任意分裝或增減其分量、純度，而每次買賣之價量
    ，亦隨時隨雙方關係之深淺、當時之資力、需求程度及對行
    情之認知等因素，機動調整。因之被告欲賺取之利得，除經
    被告坦承明確外，委難得悉其具體事證。職是之故，縱未能
    查悉被告販賣毒品圖得之利益，但除別有事證，足認係按同
    一價格轉讓，確未牟利外，尚難遽認其非法販賣毒品之事證
    有所不足；否則，同為販賣毒品者，坦承示悔者難辭重典，
    飾詞否認者反能僥倖逃脫法律制裁，顯失認事用法之平允，
    況被告僅因廖文毅、李勝錄二人電話聯絡，即甘冒遭警跟監
    查獲之危險，多次約二人至其居所附近而將毒品販售予二人
    ，謂被告僅原價轉讓毒品而無營利意圖，何人能信，綜合上
    開事證情況，足認被告販入毒品之初，其主觀上即起意販賣
    以營利，且事後亦已為出售甚明。綜上所述，被告將其第一
    級毒品海洛因與第二級毒品安非他命，分別出售予廖文毅、
    李勝錄如附表二所示之犯行，事證明確，足以認定，自應依
    法論科，被告於本審辯論期日言詞聲請再傳訊證人廖文毅、
    李勝錄云云，然廖文毅、李勝錄二人因本案已經多次應訊，
    由二人歷次證詞已足認定被告犯罪事實，並無再行傳喚訊問
    之必要。
五、查被告行為後，刑法部分修正條文業於94年2月2日公布，並
    自95年7月1日起施行，本案應適用之相關法律已有變更，茲
    就本案有關之事項，比較適用修正前、後規定之結果說明如
    次：
  (一)被告行為時，關於死刑之減輕規定，修正前刑法第64條第 2
    項係規定「死刑減輕者，為無期徒刑，或為15年以下12年以
    上有期徒刑。」，修正後刑法第64條第 2項則規定「死刑減
    輕者，為無期徒刑。」；又關於無期徒刑之減輕規定，修正
    前刑法第65條第2項係規定「無期徒刑減輕者，為7年以上有
    期徒刑。」，修正後刑法第65條第 2項則規定「無期徒刑減
    輕者，為20年以下15年以上有期徒刑。」，比較新舊法適用
    結果，自以適用修正前刑法第64條第2項、第65條第2項之減
    刑規定對被告較有利。
  (二)惟罰金刑之下限，依修正前刑法第33條第 5款之規定，「主
    刑之種類如左：五、罰金，一元以上。」，換算成新臺幣為
    新臺幣三元，修正後刑法第33條第 5款規定為：「主刑之種
    類如下：五、罰金：新臺幣一千元以上，以百元計算之」，
    是依修正後刑法第33條第 5款規定，就罰金刑之下限有所提
    高，經比較新舊法結果，應依刑法第2條第1項之規定，適用
    有利於被告之法律，即適用被告行為時之修正前刑法第33條
    第5款。
  (三)原刑法第56條連續犯之規定業經刪除，失其效力，依修正後
    之刑法規定，數行為將論以數罪，併合處罰，並非較有利於
    被告，是依修正後刑法第2條第1項規定，比較新舊法結果，
    仍應適用被告行為時之法律即舊法論以連續犯，對被告較為
    有利。
  (四)修正後刑法第51條第5款規定為：「數罪併罰定其應執行者
    ：宣告多數有期徒刑者，於各刑中之最長期以上，各刑合併
    之刑期以下，定其刑期。但不得逾三十年」，與修正前同條
    款規定：「數罪併罰定其應執行者：宣告多數有期徒刑者，
    於各刑中之最長期以上，各刑合併之刑期以下，定其刑期。
    但不得逾二十年」相較，自以修正前規定之20年上限，對被
    告較為有利，此為影響被告刑罰之法律效果，是被告行為後
    法律已有所變更，經比較新舊刑法第51條第5款之規定，應
    依刑法第2條第1項前段之規定，適用被告行為時之法律規定
    ，而定其應執行之刑。
  (五)揆諸前揭最高法院決議及修正後刑法第2條第1項前段、後段
    規定之「從舊、從輕」原則，綜其全部罪刑之比較，自應一
    體適用被告行為時之法律，即修正前刑法之相關規定，予以
    論處。
  (六)又刑法第59條酌量減輕之規定雖新增「認科以最低度刑仍嫌
    過重者」，惟此係法院就刑之酌裁審認標準見解之明文化，
    非屬法律之變更；均不生新舊法比較適用之問題，應適用裁
    判時法（參考最高法院95年度第 8次刑事庭會議決議意旨）
    。
六、核被告如附表二編號 1~2所示之行為，係犯毒品危害防制條
    例第4條第1項之販賣第一級毒品罪；附表二編號 3所示之行
    為，係犯同條第 2項之販賣第二級毒品罪。被告為販賣第一
    、二級毒品，而持有之低度行為，分別應為販賣之高度行為
    所吸收，不另論罪。被告先後多次販賣第一、二級毒品之犯
    行，各均時間緊接，觸犯構成要件相同之罪名，顯係基於概
    括犯意反覆為之，均為連續犯，各應依修正前刑法第56條之
    規定以一罪論，所犯各罪名中，除法定刑為死刑、無期徒刑
    部分，依法不得加重外，並依法加重其刑。本案公訴人於起
    訴書雖載稱：被告連續販賣第一級毒品予廖文毅5、6次、李
    勝錄5、6次，並販賣第二級毒品予廖文毅3、4次云云。惟上
    揭起訴之犯罪事實，除經本院認定罪證明確如附表二所示者
    外，逾此範圍部分，依卷附證據資料，尚屬不能證明，惟因
    公訴人認上開不能證明部分與其餘成立犯罪部分，具有連續
    犯之裁判上一罪關係，本審判不可分原則，爰不另為無罪之
    諭知。再被告販賣第二級毒品之價格為每包 1,000元，已據
    證人廖文毅證述明確在卷，起訴書載稱價額為 2,000元，亦
    屬有誤。復按毒品危害防制條例第4條第1項、第2項規定，
    販賣第一級毒品罪之法定刑為「死刑或無期徒刑；處無期徒
    刑者，得併科新台幣一千萬元以下罰金」，而販賣第二級毒
    品罪之法定刑為「無期徒刑或七年以上有期徒刑，得併科新
    台幣七百萬元以下罰金」，然同為販賣第一、二級毒品者，
    其原因動機不一，犯罪情節未必盡同，或有大盤毒梟者，亦
    有中、小盤之分，所造成危害社會之程度自屬有異，職是之
    故，若審酌個案情狀，認為處以較低之有期徒刑，即可收懲
    儆之效，並足以達到防衛社會目的者，自非不可依客觀之犯
    行與主觀之惡性二者加以考量其情狀，是否有可憫恕之處，
    適用刑法第59條之規定酌量減輕其刑，期使個案裁判之量刑
    ，能斟酌至當，符合比例原則。揆之本案卷證資料，被告販
    賣第一、二級毒品之次數、數量及所得金錢，顯無從與大盤
    毒梟相擬，其數量不多，金額亦少，核其情節，所犯二罪若
    處以最輕法定本刑，猶嫌過重，實屬情輕法重，在客觀上非
    全不足以引起一般之同情，難認無可憫恕之處，依其情狀處
    以有期徒刑，始符量刑之平允，爰依修正後刑法第59條之規
    定，酌量減輕其刑，是以原審認定被告罪證不足，而諭知無
    罪判決，認事用法，顯有違誤，檢察官上訴指摘原審判決不
    當，非無理由，自應將原審判決撤銷改判。爰審酌被告販賣
    毒品所致損害，及其販賣之規模及情節，暨其犯罪之動機、
    目的、犯後之態度等一切情狀，就所犯二罪分別量處如主文
    第二項所示之刑，並定其應執行之刑示懲。被告販賣第一、
    二級毒品所得如附表一編號3、4所示之金錢，應依毒品危害
    防制條例第19條第 1項規定，諭知沒收之，如全部或一部不
    能沒收時，以其財產抵償之。又按毒品危害防制條例第19條
    第 1項規定之義務沒收，固為刑法之特別規定，但上開法條
    既無「不問屬於犯人與否，沒收之」之規定，仍應以該物品
    屬於犯人所有者為限，始應予以沒收，庶符沒收制度之基本
    原則（參考最高法院 90年度台上字第626號判決要旨）。查
    附表一編號1所示之行動電話1具，雖係供被告犯本案之罪所
    用之器具，但非屬被告所有，而係其母親所有，借予被告使
    用，已經檢察官發交被告返還其母親等情，業據被告於本院
    前審審理時供述在卷（見本院96年度重上更(三)字第19號卷第
    80頁），並有臺灣南投地方法院檢察署 96年9月13日乙○治
    勤94執968字第15708號函在卷可參（見上揭本院前審卷第74
    頁）；而附表一編號2所示之行動電話1具，既非被告所有，
    亦查無事證足認係供被告犯本案所用之物，依法自不能併於
    本案宣告沒收。
據上論斷，應依刑事訴訟法第369條第1項前段、第364條、第299
條第1項前段、毒品危害防制條例第4條第1項、第2項、第19條第
1 項，刑法第2條第1項前段、第11條、第59條，94年2月2日修正
公布前刑法第56條、第51條第5款，判決如主文。
本案經檢察官甲○○到庭執行職務。
中    華    民    國    97    年    8     月    21    日
            刑事第一庭  審判長法  官  陳  紀  綱
                              法  官  張  智  雄
                              法  官  姚  勳  昌
上列正本證明與原本無異。
如不服本判決應於收受送達後十日內向本院提出上訴書狀，其未
敘述上訴之理由者並得於提起上訴後十日內向本院補提理由書（
均須按他造當事人之人數附繕本）。
                              書記官  吳  宗  玲
中    華    民    國    97    年    8    月    21     日
附錄論罪科刑法條：
毒品危害防制條例第4條第1項、第2項：
製造、運輸、販賣第一級毒品者，處死刑或無期徒刑；處無期徒
刑者，得併科新臺幣1千萬元以下罰金。
製造、運輸、販賣第二級毒品者，處無期徒刑或7年以上有期徒
刑，得併科新臺幣7百萬元以下罰金。
附表一：
┌──┬───────┬─────┬─────────────────────┐
│編號│物品名稱      │數量      │沒收依據及方式                            │
├──┼───────┼─────┼─────────────────────┤
│1   │門號0000000000│壹具      │依法不得併於本案宣告沒收                  │
│    │6號行動電話   │          │                                          │
├──┼───────┼─────┼─────────────────────┤
│2   │門號0000000000│壹具      │同上                                      │
│    │8號行動電話   │          │                                          │
├──┼───────┼─────┼─────────────────────┤
│3   │販賣第一級毒品│壹萬柒仟元│被告販賣第一級毒品所得之金錢，依毒品危害防│
│    │所得金錢 (新台│          │制條例第19條第1項規定沒收，如全部或一部不 │
│    │幣)           │          │能沒收時，以其財產抵償之。                │
├──┼───────┼─────┼─────────────────────┤
│4   │販賣第二級毒品│仟元    │被告販賣第二級毒品所得之金錢，依毒品危害防│
│    │所得金錢 (新台│          │制條例第19條第1項規定沒收，如全部或一部不 │
│    │幣)           │          │能沒收時，以其財產抵償之。                │
└──┴───────┴─────┴─────────────────────┘
附表二：
┌─┬─────┬──────┬────┬─────────┬─────┐
│編│販賣時間  │販賣地點    │販賣對象│販賣之數量、價格及│販賣所得  │
│號│          │            │        │交易等行為態樣方式│(新台幣)  │
├─┼─────┼──────┼────┼─────────┼─────┤
│1 │90年4月初 │南投縣南投市│廖文毅  │廖文毅前後5次先撥 │計10,000元│
│  │起至同年6 │南陽路343巷 │        │打丙○○所使用之門│          │
│  │月底      │12號4樓即美 │        │號00000000006號行 │          │
│  │          │滿天下大樓4 │        │動電話向丙○○表示│          │
│  │          │樓          │        │購買新台幣2,000元 │          │
│  │          │            │        │之第一級毒品海洛因│          │
│  │          │            │        │，由丙○○備妥相當│          │
│  │          │            │        │數額之海洛因，再於│          │
│  │          │            │        │左列地點交付予廖文│          │
│  │          │            │        │毅，並逐次當場收取│          │
│  │          │            │        │價金2,000元。     │          │
├─┼─────┼──────┼────┼─────────┼─────┤
│2 │90年3、4月│南投縣南投市│李勝錄  │李勝錄前後5次先撥 │計7,000元 │
│  │初起至同年│南陽路343巷 │        │打丙○○所使用之門│          │
│  │6、7月間  │12號4樓即美 │        │號00000000006號行 │          │
│  │          │滿天下大樓4 │        │動電話向丙○○表示│          │
│  │          │樓          │        │購買1,000元或3,000│          │
│  │          │            │        │元之第一級毒品海洛│          │
│  │          │            │        │因，由丙○○備妥相│          │
│  │          │            │        │當數額之海洛因，再│          │
│  │          │            │        │於左列地點交付予李│          │
│  │          │            │        │勝錄，並逐次當場收│          │
│  │          │            │        │取價金，其中1次交 │          │
│  │          │            │        │易價金為3,000元， │          │
│  │          │            │        │其餘4次為1,000元。│          │
├─┼─────┼──────┼────┼─────────┼─────┤
│3 │90年4月初 │南投縣南投市│廖文毅  │廖文毅前後3次先撥 │計3,000元 │
│  │起至同年6 │南陽路343巷 │        │打丙○○所使用之門│          │
│  │月底      │12號4樓即美 │        │號00000000006號行 │          │
│  │          │滿天下大樓4 │        │動電話向丙○○表示│          │
│  │          │樓          │        │購買新台幣1,000 元│          │
│  │          │            │        │之第二級毒品安非他│          │
│  │          │            │        │命，由丙○○備妥相│          │
│  │          │            │        │當數額之安非他命，│          │
│  │          │            │        │再於左列地點交付予│          │
│  │          │            │        │廖文毅，並逐次當場│          │
│  │          │            │        │收取價金1,000元。 │          │
│  │          │            │        │                  │          │
└─┴─────┴──────┴────┴─────────┴─────┘


司法院資訊處製作；財團法人民間司法改革基金會備份。
